ACORDAO-COMPLETO-2381407

ACÓRDÃO 12500/2019 ATA 41/2019 - SEGUNDA CÂMARA

VISTOS, relatados e discutidos estes autos em que se apreciam atos de concessão de Aposentadoria em favor de Abias Fernando Gomes da Silva, Gleide Maria de Queiroz, Sandra Helena de Moura Teixeira, ex-servidores do Tribunal Superior do Trabalho.
ACORDAM os Ministros do Tribunal de Contas da União, reunidos em Sessão da 2ª Câmara, ante as razões expostas pelo Relator, e com fundamento nos arts. 71, inciso III, da Constituição Federal, 1º, inciso V, e 39, inciso II, da Lei 8.443/1992 e 260, §1º, do Regimento Interno do Tribunal de Contas da União, em:
9.1. considerar ilegais e recusar o registro dos atos de aposentadoria de Abias Fernando Gomes da Silva (CPF: XXX.084.811-XX) ; Gleide Maria de Queiroz (CPF: XXX.202.651-XX) ; Sandra Helena de Moura Teixeira (CPF: XXX.281.701-XX) ;
9.2. dispensar a devolução dos valores indevidamente recebidos até a data da ciência deste Acórdão pelo Tribunal Superior do Trabalho, com base no Enunciado 106 da Súmula da Jurisprudência do TCU;
9.3. determinar ao Tribunal Superior do Trabalho, com fundamento no art. 45 da Lei 8.443/1992, que:
9.3.1. faça cessar os pagamentos da vantagem opção e incorporação de função decorrentes dos atos impugnados de Abias Fernando Gomes da Silva e Gleide Maria de Queiroz, comunicando ao TCU, no prazo de 15 (quinze) dias, as providências adotadas, nos termos dos arts. 262, caput, do Regimento Interno do TCU e 8º, caput, da Resolução TCU 206/2007;
9.3.2. ajuste o valor da rubrica de incorporação de função de Sandra Helena de Moura Teixeira e transforme sua vantagem opção em vantagem pessoal a ser absorvida pelos futuros aumentos remuneratórios de sua categoria;
9.3.3. emita novos atos, escoimados das irregularidades verificadas, conforme dispõe o art. 262, § 2º, do Regimento Interno/TCU, submetendo-os ao TCU no prazo de 30 (trinta) dias, na forma regulamentada pelo art. 19, §3º da IN/TCU 78/2018;
9.3.4. informe aos interessados o teor deste Acórdão, nos termos do artigo 4º, §3º, da Resolução TCU 170/2004;
9.3.5. encaminhe ao TCU, no prazo de 30 (trinta) dias, comprovante da data de ciência do teor deste Acórdão pelos interessados, nos termos do art. 4º, §3º, da Resolução TCU 170/2004;
9.4. determinar à Sefip que monitore o cumprimento das determinações indicadas no subitem 9.3. supra, representando ao TCU em caso de não atendimento, para fins de adoção das providências cabíveis.

Atos de aposentadoria.

Segunda Câmara

Tribunal Superior do Trabalho.

3. Interessados/Responsáveis:
3.1. Interessados: Abias Fernando Gomes da Silva (CPF: XXX.084.811-XX); Gleide Maria de Queiroz (CPF: XXX.202.651-XX); Sandra Helena de Moura Teixeira (CPF: XXX.281.701-XX).

13.1. Ministros presentes: Augusto Nardes (na Presidência), Aroldo Cedraz e Raimundo Carreiro (Relator).
13.2. Ministro-Substituto convocado: André Luís de Carvalho.

ACORDAO-COMPLETO-2425262

Acórdão 9271/2020 - Segunda Câmara

RAIMUNDO CARREIRO

Inicialmente, registro que atuo no presente processo por força do art. 152 do Regimento Interno do TCU (RI/TCU) .
2. 	Adoto como Relatório, a instrução feita no âmbito da Sefip (peça 11) , a qual obteve a concordância do Diretor (peça 12) , bem assim da Representante do Ministério Público junto ao TCU, Procuradora-Geral Cristina Machado da Costa e Silva (peça 13) .
"INTRODUÇÃO
1.	Trata-se de atos de concessão inicial de aposentadoria de Abias Fernando Gomes da Silva, Gleide Maria de Queiroz e Sandra Helena de Moura Teixeira, ex-servidores do Tribunal Superior do Trabalho.
2.	Os atos foram submetidos, para fim de registro, à apreciação do Tribunal de Contas da União (TCU) , de acordo com o art. 71, inciso III, da Constituição Federal. O cadastramento e a disponibilização ao TCU ocorreram por intermédio do Sistema de Apreciação e Registro de Atos de Admissão e Concessões, na forma dos arts. 2º, caput e incisos I a VI, e 4º, caput, da Instrução Normativa - TCU 78/2018.
EXAME TÉCNICO
3.	Consultando-se os atos Sisac e os contracheques dos interessados (peças 1-3) , verificou-se a percepção de rubricas referentes à opção de função e quintos/décimos para todos os interessados, além de averbação de 7 meses e 11 dias de tempo insalubre para Abias Fernando Gomes da Silva.
4.	Para os três atos, o campo de discriminação dos tempos em funções comissionadas apresenta todo o tempo pré-edição da Lei 8.112/90 com o comentário "sem vínculo", o que representa um indício de que o servidor ocupava função comissionada com natureza de emprego público - que não daria direito à opção ou quintos. 
5.	Além disso, o mesmo campo informa que todo o tempo em que os ex-servidores teriam ocupado função comissionada em caráter estrito, com atribuições de direção, chefia ou assessoramento, de mesmo nível do cargo que ocupavam no período anterior à edição da Lei 8.112/90 - que pode significar indício de transposição para o regime estatutário e percepção de função comissionada sem a devida investidura.
6.	De forma a sanear os autos e avaliar os indícios levantados, foi encaminhada diligência ao TST solicitando, para todos os inativos: os atos que fundamentaram a incorporação de quintos e de opção; esclarecimentos quanto aos períodos de exercício de funções comissionadas, considerando se havia ou não vínculo estatutário e se foram utilizados para fins de adicional de tempo de serviço ou licença-prêmio; além de documentos e informações que justificassem a averbação de tempo de serviço insalubre para o Sr. Abias (peça 4) .
Tempo insalubre - ato de Abias Fernando Gomes da Silva
7.	Em resposta (peça 6) , quanto ao tempo insalubre do Sr. Abias, informou-se apenas que a contagem especial do tempo prestado em condições insalubres foi deferida nos autos do Processo Administrativo TST Processo 501.415/2010-6. Contudo, não foram encaminhados o laudo comprovando a existência de risco à saúde no local de trabalho do interessado nem cópia desse processo.
8.	Quanto a esta averbação, ressalte-se que a partir da prolação do Acórdão 911/2014-TCU-Plenário, de relatoria do Ministro Benjamin Zymler, esta Corte de Contas passou a entender que a contagem especial de tempo prestado em condições insalubres, penosas e perigosas para servidores ocupantes de cargos de natureza estritamente administrativa, caso do Sr. Abias, além de observar os parâmetros definidos no Acórdão 2008/2006-TCU-Plenário, de relatoria do Ministro Walton Alencar Rodrigues, somente poderá ocorrer se efetivamente demonstrada a existência de risco ou de agentes nocivos à saúde no local de trabalho, devidamente atestado por laudo pericial.
9.	Considerando que não foram atendidos os requisitos previstos na jurisprudência desta Corte de Contas, a averbação do tempo de insalubridade é irregular. Contudo, excluindo-se o tempo insalubre, a aposentadoria do ex-servidor pode prosperar nos termos concedidos, pois seu tempo total de serviço passa a somar 35 anos, 5 meses e 7 dias e, na data da concessão, sua idade era de 61 anos - preenchendo, assim, os requisitos do art. 3º da EC 47/2005.
Incorporação e Opção de Função/Transposição para o Regime Estatutário
10.	Quanto ao restante do questionamento da diligência, o TST informou (peça 6) que os três ex-servidores foram designados, antes da edição da Lei 8.112/90, para ocuparem cargos sem vínculo efetivo com o serviço público, mas com natureza de emprego público - mais especificamente os cargos de Auxiliar Especializado (Sr. Abias) e Secretário Especializado (Sras. Gleide e Sandra) . 
11.	Com o início da vigência da Lei 8.112/90, os inativos tiveram seus empregos transformados em cargos estatutários (Auxiliar Judiciário) com a transposição para o Regime Jurídico Único, na forma do art. 243, §1º do Estatuto dos Servidores Públicos Federais.
12.	Quanto a essa transposição, frise-se que o Tribunal já definiu que as contratações de pessoal, sem vínculo com a Administração Pública Federal, realizadas anteriormente à CF88, para o exercício de empregos de confiança, podem ser transformadas em cargos efetivos à luz do art. 243, §1º, da Lei 8.112/90 (Acórdão 2737/2010-TCU-Plenário, de relatoria do Ministro Augusto Nardes, e 3.087/2010-TCU-Plenário, de relatoria do Ministro Raimundo Carreiro) .
13.	Os cargos ocupados pelos interessados previamente à Lei 8.112/90 têm clara natureza de emprego público. Assim, a transposição para o RJU pode ser considerada regular.
14.	Quanto às vantagens de opção e quintos, a jurisdicionada informou (peça 6) que, à época da transposição supracitada, entendeu-se que os empregos extintos dos ex-servidores corresponderiam ao encargo de função comissionada de Assistente 1, nível FC-1. 
15.	As tabelas de "funções comissionadas exercidas" (peça 6, p. 2-4) , enviadas pelo TST, demonstram que não houve ato específico que nomeasse qualquer um dos interessados para as funções de Assistente 2 (FC-2) que foram incorporadas como quintos ou percebidas como opção. Os atos administrativos referentes a essa função, listados nas tabelas, são anteriores à Lei 8.112/90 e correspondem à nomeação dos inativos para seus empregos anteriores à transposição - conforme comparação com informação dada pela jurisdicionada à p. 1 da peça 6.
16.	Contudo, a interessada Sandra Helena de Moura Teixeira foi devidamente nomeada para a função de Assistente 5 (FC-5) , após a edição da Lei 8.112/90, conforma a tabela à peça 6, p. 4, de 1/6/93-28/2/96 e de 1/6/96-22/2/00. A nomeação por tais períodos permite a incorporação de 3/5 de FC-5 até 8/4/98. O mesmo não ocorreu com sua nomeação para o cargo de Assessor de Ministro (CJ-3) , cujo ato foi publicado em 1989.
17.	Para os outros dois interessados, as únicas nomeações para funções comissionadas no sentido estrito se deram para substituição e não preenchem os requisitos para incorporação de quintos ou opção.
18.	Destaque-se que a Lei 8.911/1994 especificou de forma precisa que tanto para a percepção da vantagem opção (art. 2º) como para a incorporação de quintos (art. 3º) se faz necessário a investidura em função de direção, chefia e assessoramento, ou cargo em comissão - o que não foi o caso dos interessados. As tabelas supramencionadas demonstram que não houve investidura em função comissionada, mas mera interpretação aplicada sobre atos de nomeação para emprego público.
19.	O entendimento deste Tribunal, consignado pelo Acórdão 2602/2013-TCU-Plenário, de relatoria do Ministro Raimundo Carreiro, se encontra pacificado no sentido de que a incorporação de parcelas de quintos, decorrentes do exercício de função comissionada, somente era devida se o servidor tivesse sido designado para o exercício de tal função. Por analogia, o mesmo posicionamento deve ser aplicado à opção de função.
20.	Nesse diapasão, os inativos Abias Fernando Gomes da Silva e Gleide Maria de Queiroz não têm direito à percepção de quintos ou opção na aposentadoria e seus atos merecem proposta de julgamento pela ilegalidade com recusa de seu registro, além de interrupção no pagamento de tais rubricas. Registre-se que os atos deste processo ingressaram no TCU em 2016, não sendo necessária a realização de oitiva.
21.	Quanto ao ato de Sandra Helena de Moura Teixeira, conforme já exposto no parágrafo 16, ela teria direito à incorporação de 3/5 de FC-5. Frise-se que o Acórdão 2988/2018-TCU-Plenário, de relatoria da Ministra Ana Arraes, atualizou o entendimento do Acórdão 2076/2005-TCU-Plenário, de relatoria do Ministro Augusto Sherman, estabelecendo que os inativos que não cumpriram os requisitos de aposentação até 18/1/95 não têm direito à percepção da vantagem opção.
22.	Portanto, a Sra. Sandra tem direito à incorporação de 3/5 de FC-5 mas não à vantagem opção correspondente à tal função. Contudo, como sua portaria de aposentação foi publicada anteriormente à data de prolação do Acórdão 2988/2018-TCU-Plenário, não é necessário a interrupção imediata do pagamento da vantagem. Nesse caso, a rubrica "opção" deve ser transformada em vantagem pessoal e ser absorvida pelos futuros aumentos remuneratórios da categoria.
23.	Por fim, como a interessada recebe incorporação de função e a vantagem opção referentes à CJ-3, indevidamente considerada para esses fins, seu ato merece proposta de julgamento pela ilegalidade e recusa de seu registro. Cabe determinação para que o valor relativo à CJ-3 seja excluído do cálculo da incorporação de função. 
CONCLUSÃO
24.	Em razão do exposto e tendo em vista a percepção indevida de quintos e opção por parte de todos os interessados, os atos de concessão de aposentadoria de Abias Fernando Gomes da Silva, Gleide Maria de Queiroz e Sandra Helena de Moura Teixeira merecem proposta de julgamento pela ilegalidade e recusa de seu registro.
PROPOSTA DE ENCAMINHAMENTO
25.	Ante o exposto, e de conformidade com o preceituado no artigo 71, inciso III, da Constituição Federal c/c os arts. 1º, inciso V, e 39, inciso II, da Lei 8.443/92 e os artigos 1º, inciso VIII, e 260, §1º, do Regimento Interno do TCU, propõe-se:
a) considerar ILEGAIS e recusar o registro dos atos de concessão de aposentadoria de Abias Fernando Gomes da Silva (CPF: XXX.084.811-XX) , Gleide Maria de Queiroz (CPF: XXX.202.651-XX) e Sandra Helena de Moura Teixeira (CPF: XXX.281.701-XX) ;
b) dispensar a devolução dos valores indevidamente recebidos até a data da ciência pelo Tribunal Superior do Trabalho do Acórdão que vier a ser proferido, com base no Enunciado 106 da Súmula da Jurisprudência do TCU;
c) determinar ao Tribunal Superior do Trabalho, com fundamento no art. 45 da Lei 8.443/1992, que:
c.1) faça cessar os pagamentos da vantagem opção e incorporação de função decorrentes dos atos impugnados de Abias Fernando Gomes da Silva e Gleide Maria de Queiroz, comunicando ao TCU, no prazo de quinze dias, as providências adotadas, nos termos dos arts. 262, caput, do Regimento Interno do TCU;
c.2) ajuste o valor da rubrica de incorporação de função de Sandra Helena de Moura Teixeira e transforme sua vantagem opção em vantagem pessoal a ser absorvida pelos futuros aumentos remuneratórios de sua categoria;
c.3) cadastre novos atos, livres das irregularidades apontadas, nos termos do artigo 262, §2º, do Regimento Interno do TCU;
c.4) informe aos interessados o teor do Acórdão que vier a ser prolatado, nos termos do artigo 4º, §3º, da Resolução-TCU 170/2004, alertando-os de que o efeito suspensivo proveniente de eventual interposição de recurso junto ao TCU não os exime da devolução dos valores indevidamente percebidos após a notificação, em caso de não provimento desse recurso;
c.5) encaminhe ao TCU, no prazo de trinta dias, comprovante da data de ciência do teor desta deliberação pelos interessados."
É o relatório.

não há

Procuradora-Geral Cristina Machado da Costa e Silva.

APOSENTADORIAS. PERCEPÇÃO INDEVIDA DE QUINTOS E DE PARCELA DE OPÇÃO. ILEGALIDADE DOS ATOS. NECESSIDADE DE EMISSÃO DE NOVOS ATOS LIVRES DAS IRREGULARIDADES CONSTATADAS. DETERMINAÇÃO AO ÓRGÃO PARA FAZER CESSAR OS PAGAMENTOS IRREGULARES. CIÊNCIA AOS INTERESSADOS.

APOSENTADORIA (APOS)

Secretaria de Fiscalização de Pessoal (SEFIP).

Em exame atos de concessão inicial de aposentadoria de Abias Fernando Gomes da Silva, Gleide Maria de Queiroz e Sandra Helena de Moura Teixeira, ex-servidores do Tribunal Superior do Trabalho.
2.	Os atos foram cadastrados e disponibilizados ao TCU por intermédio do Sistema e-Pessoal, na forma da Instrução Normativa 78/2018, e submetidos à apreciação do Tribunal de Contas da União, para fins de registro, de acordo com o art. 71, inciso III, da Constituição Federal de 1988.
3.	Como deram entrada nesta Corte de Contas há menos de cinco anos (peças 7, 8 e 9) , não se aplica o procedimento de estabelecer o contraditório e ampla defesa determinado pelo Acórdão 587/2011-TCU-Plenário (Relator Ministro Valmir Campelo) .
4.	Ao consultar os atos no Sisac e os contracheques dos interessados (peças 1-3) , a Sefip verificou a percepção de rubricas referentes à opção de função e quintos/décimos para todos os interessados, além de averbação de 7 meses e 11 dias de tempo insalubre para Abias Fernando Gomes da Silva.
5.	Verificou, ademais, que para os três atos "o campo de discriminação dos tempos em funções comissionadas apresenta todo o tempo pré-edição da Lei 8.112/90 com o comentário 'sem vínculo', o que representa um indício de que o servidor ocupava função comissionada com natureza de emprego público - que não daria direito à opção ou quintos." Observou, ademais, que "o mesmo campo informa que todo o tempo em que os ex-servidores teriam ocupado função comissionada em caráter estrito, com atribuições de direção, chefia ou assessoramento, de mesmo nível do cargo que ocupavam no período anterior à edição da Lei 8.112/90 - que pode significar indício de transposição para o regime estatutário e percepção de função comissionada sem a devida investidura."
6.	Dessa maneira, diante dos indícios de irregularidades constatados, a Sefip providenciou a realização de diligência ao TST para fins de solicitar: os atos que fundamentaram a incorporação de quintos e de opção; esclarecimentos quanto aos períodos de exercício de funções comissionadas, considerando se havia ou não vínculo estatutário e se foram utilizados para fins de adicional de tempo de serviço ou licença-prêmio; documentos e informações que justificassem a averbação de tempo de serviço insalubre para o Sr. Abias (peça 4) .
7.	Em relação ao tempo de serviço prestado em condições insalubres pelo Sr. Abias, as informações colhidas por meio de diligência foram no sentido de que a contagem especial do tempo prestado nessas circunstâncias foi deferida nos autos do Processo Administrativo TST Processo 501.415/2010-6 (peça 6) . A Sefip ressalta, contudo, que a despeito da resposta apresentada não foram acostados aos autos documentos comprobatórios da existência de risco à saúde no local de trabalho do interessado, tampouco cópia desse processo.
8.	Ocorre que, mesmo não tendo sido atendidos os requisitos previstos na jurisprudência do TCU (Acórdão 911/2014-TCU-Plenário, Relator Ministro Benjamin Zymler; Acórdão 2008/2006-TCU-Plenário, Relator Ministro Walton Alencar Rodrigues) , o que gera a irregularidade da averbação do tempo insalubre, no caso do ex-Servidor, mesmo com a exclusão do tempo insalubre, a aposentadoria pode prosperar, pois o tempo total de serviço passa a somar 35 anos, 5 meses e 7 dias e, na data da concessão, sua idade era de 61 anos (foram acrescidos 221 dias ao tempo de contribuição para fins de aposentadoria - peça 6, p. 6) . Noutros termos, os requisitos do art. 3º da EC 47/2005 continuam a ser preenchidos, mesmo com a exclusão do tempo insalubre.
9.	No que concerne à incorporação de quintos e opção de função, bem assim à transposição para o Regime Estatutário, o TST informou (peça 6) que os três ex-servidores foram designados, antes da edição da Lei 8.112/90, para ocuparem cargos sem vínculo efetivo com o serviço público, mas com natureza de emprego público. O Sr. Abdias ocupou cargo de Auxiliar Especializado e as Sras. Gleide e Sandra ocuparam cargo de Secretário Especializado. 
10.	A Sefip ressalta que com o advento da Lei 8.112/90, os inativos supramencionados tiveram seus empregos transformados em cargos estatutários (Auxiliar Judiciário) . A transposição do Regime Celetista para o Regime Jurídico Único deu-se de acordo com a previsão contida no art. 243, §1º do Estatuto dos Servidores Públicos Federais, abaixo transcrita:
"Art. 243.  Ficam submetidos ao regime jurídico instituído por esta Lei, na qualidade de servidores públicos, os servidores dos Poderes da União, dos ex-Territórios, das autarquias, inclusive as em regime especial, e das fundações públicas, regidos pela Lei nº 1.711, de 28 de outubro de 1952 - Estatuto dos Funcionários Públicos Civis da União, ou pela Consolidação das Leis do Trabalho, aprovada pelo Decreto-Lei nº 5.452, de 1º de maio de 1943, exceto os contratados por prazo determinado, cujos contratos não poderão ser prorrogados após o vencimento do prazo de prorrogação.
§ 1º Os empregos ocupados pelos servidores incluídos no regime instituído por esta Lei ficam transformados em cargos, na data de sua publicação." (grifei) 
11.	Como os cargos ocupados pelos interessados antes da Lei 8.112/90 tinham natureza de emprego público, concordo com o Parecer da Serur no sentido de que a transposição para o RJU pode ser considerada regular. Esse, aliás, foi o posicionamento que adotei no Voto condutor do Acórdão 3087/2010-TCU-Plenário, abaixo transcrito:
"VISTOS, relatados e discutidos estes autos em que se examina Consulta formulada pelo Presidente do Senado Federal, questionando se, para efeito da transformação prevista no art. 243, § 1º, da Lei nº 8.112/90, é lícito, em tese, estender tal direito a servidores que, embora ainda não tenham obtido o reconhecimento administrativo, mantêm, até hoje, vínculo ininterrupto de trabalho com o Senado: sob o regime celetista; ou ocupando cargo em comissão; ou ocupando cargo efetivo por determinação judicial provisória.
ACORDAM os Ministros do Tribunal de Contas da União, reunidos em Sessão Plenária, ante as razões expostas pelo Relator, em:
9.1. conhecer da presente consulta, por atender aos requisitos fixados no art. 264 do Regimento Interno deste Tribunal, respondendo ao consulente que o Tribunal de Contas da União já firmou entendimento sobre a matéria, ao apreciar consulta formulada pelo Presidente do Superior Tribunal Militar, objeto do Acórdão 2737/2010-TCU-Plenário, proferido na Sessão de 13/10/2010 (TC Processo 001.827/2009-6) ;
9.2. encaminhar ao Presidente do Senado Federal cópia desta deliberação e do Acórdão 2737/2010-TCU-Plenário, bem como dos respectivos Relatórios e Votos que os fundamentam;
9.3. autorizar o arquivamento dos presentes autos, após as comunicações devidas." (grifei) 
12.	O Tribunal Superior do Trabalho informou, ainda, quanto às vantagens de opção e quintos, que por ocasião da transposição supracitada adotou o entendimento de que os empregos extintos dos ex-servidores corresponderiam ao encargo de função comissionada de Assistente 1, nível FC-1 (peça 6) . 
13.	Ao analisar as tabelas de funções comissionadas exercidas enviadas pelo TST (peça 6, p. 2-4) , a Sefip chegou à conclusão de que não houve ato específico que nomeasse os interessados para as funções de Assistente 2 (FC-2) que foram incorporadas como quintos ou percebidas como opção. A Sefip coloca, então, que "os atos administrativos referentes a essa função, listados nas tabelas, são anteriores à Lei 8.112/90 e correspondem à nomeação dos inativos para seus empregos anteriores à transposição - conforme comparação com informação dada pela jurisdicionada à p. 1 da peça 6."
14.	Especificamente no caso da Sra. Sandra Helena de Moura Teixeira, observa a Unidade Instrutiva que ela foi nomeada para a função de Assistente 5 (FC-5) , após a edição da Lei 8.112/90 (peça 6, p. 4, de 1/6/93-28/2/96 e de 1/6/96-22/2/00) . Destarte, o exercício dessa função nos períodos listados permite a incorporação de 3/5 de FC-5 até 8/4/98. 
15.	Além da incorporação de função, a Sra. Sandra recebe a vantagem opção referentes à CJ-3. Como não cumpriu os requisitos de aposentação até 18/1/95, não tem direito à percepção da vantagem opção (Acórdão 2988/2018-TCU-Plenário, Relatora Ministra Ana Arraes; Acórdão 2076/2005-TCU-Plenário, Relatoria Ministro Augusto Sherman) .
16.	Em relação ao pagamento da rubrica opção é importante repisar que muitas discussões já foram travadas no TCU a esse respeito e, recentemente, em processo relatado pelo Ministro Zymler (Acórdão 1599/2019-TCU-Plenário) foi firmado entendimento no sentido de que é "vedado o pagamento das vantagens oriundas do art. 193 da Lei 8.112/1990, inclusive o pagamento parcial da remuneração do cargo em comissão ("opção") , aos servidores que implementaram os requisitos de aposentadoria após 16/12/1998, data de publicação da Emenda Constitucional 20, que limitou o valor dos proventos à remuneração do cargo efetivo no qual se deu a aposentadoria".
17.	Como a portaria de aposentação foi publicada anteriormente à data de prolação do Acórdão 2988/2018-TCU-Plenário, não é necessário a interrupção imediata do pagamento da vantagem. A rubrica "opção" deve ser transformada em vantagem pessoal para ser absorvida pelos futuros aumentos remuneratórios da categoria. 
18.	Assim, o ato da Sra. Sandra Helena de Moura Teixeira não está em condições de ser considerado legal, cabendo a recusa do seu registro. Cabe determinação para que o valor relativo à CJ-3 seja excluído do cálculo da incorporação de função. 
19.	A Sefip observa, ainda, em relação aos outros dois interessados (Abdias e Gleide) , que as únicas nomeações para funções comissionadas no sentido estrito ocorreram para substituição e não deram direito à incorporação de quintos ou opção em virtude do não preenchimento de requisitos legais.
20.	Considerando que as tabelas apresentadas mostram que não houve investidura em função comissionada, mas mera interpretação aplicada sobre atos de nomeação para emprego público;  considerando que a Lei 8.911/1994 especificou de forma precisa que tanto para a percepção da vantagem opção (art. 2º) como para a incorporação de quintos (art. 3º) se faz necessário a investidura em função de direção, chefia e assessoramento, ou cargo em comissão, o que não ocorreu no caso dos interessados; concordo com a Sefip que os inativos Abias Fernando Gomes da Silva e Gleide Maria de Queiroz não têm direito à percepção de quintos ou opção na aposentadoria, pois a incorporação de parcelas de quintos e da opção de função, decorrentes do exercício de função comissionada, só seria cabível se os servidores tivessem sido designados para o exercício da função (Acórdão 2602/2013-TCU-Plenário, Relator Ministro Raimundo Carreiro) . Cabe, pois, o julgamento pela ilegalidade desses atos, com recusa de seus registros e interrupção dos pagamentos irregulares. 
21.	Diante das considerações aqui alinhadas, incorporo as análises efetuadas pela Sefip como minhas razões de decidir, por entender que os atos não se encontram em condições de serem considerados legais por esta Corte de Contas, por conterem irregularidades tanto em relação ao pagamento da parcela opção quanto em relação ao pagamento de quintos. Nesse caso, cumpre determinar ao Órgão que emita novos atos de aposentadoria, livres das irregularidades apontadas e submeta-os a registro do TCU no prazo de trinta dias. Deve-se dispensar a devolução dos valores indevidamente recebidos de boa-fé, de acordo com o Enunciado 106 da Súmula de Jurisprudência deste Tribunal.
22.	Ante do exposto, concordando com os Pareceres emitidos nos autos, Voto por que a Segunda Câmara do TCU adote a proposta de Acórdão que ora submeto à deliberação.
TCU, Sala das Sessões Ministro Luciano Brandão Alves de Souza, em 12 de novembro de 2019.
RAIMUNDO CARREIRO 
Relator